臺灣桃園地方法院民事判決　　　　　　　 95年度訴字第840號
原　　　告　彥駿實業有限公司
法定代理人　丙○○
訴訟代理人　邱鎮北律師
複　代理人　丁○○
被　　　告　德峰營造股份有限公司
法定代理人　乙○○
訴訟代理人　甲○○
上列當事人間返還支票事件，經本院於民國96年1 月18日言詞辯
論終結，判決如下：
    主  文
被告應將如附表所示之支票一紙返還原告。
訴訟費用由被告負擔。
本判決於原告以新台幣貳拾肆萬伍仟元為被告供擔保後，得假執
行。但被告如以新台幣柒拾參萬伍仟元為原告預供擔保，得免為
假執行。
    事  實
甲、原告方面：
一、聲明：如主文第一項所示，並聲請依職權宣告假執行。
二、陳述：
  (一)原告於民國94年7 月25日承攬被告所發包之雅緹汽車旅館有
    限公司新建工程AB棟模板工程（下稱系爭工程），於施工期
    間，原告之下包廠商向原告預請工資新台幣（下同）73 萬
    5000元，因原告資金有限，遂向被告借支工程款73萬50 00
    元，被告要求原告簽發如附表所示之支票（下稱系爭支票）
    以保證清償上開借款，並保證該借款係清償原告下游包商工
    資款項，俟清償完成工地正式動工時，被告無條件退回系爭
    支票。
  (二)嗣被告分別於94年12月20日及95年1 月4 日從原告之工程款
    中扣除45萬元及30萬元，以清償上開借款。且於被告扣除上
    開借款前，原告已就系爭工程正式動工。是依票據法第144
    條準用同法第74條規定及最高法院44年度台上字第1226號判
    例意旨，原告之借款債務既歸於消滅，被告自應負返還系爭
    支票之責。惟經原告發函通知被告返還系爭支票時，被告卻
    函覆拒絕返還，並向銀行提示而遭退票。爰依民法第767 條
    之規定提起本訴。
三、對被告抗辯所為之陳述：
  (一)原告未曾同意被告就系爭工程之工程款中扣款予原告之下包
    廠商工程款及代工之工程款，且原告亦不知有代工之情形，
    被告稱原告同意其扣款及支付原告下包工程款及代工款，與
    事實不符，被告應就此負舉證責任。且依被告所提出之桃園
    中路郵局第535 號存證信函所示：「…查貴公司就上開支票
    確實已扣抵完畢…。」，被告既已自承上開借款已就系爭工
    程之工程款中扣除，則被告自應負返還系爭支票予原告之義
    務。
  (二)另被告所提出之代墊請扣款對應表係被告片面製作之私文書
    ，其上並無原告之簽名確認，原告否認其真正性。且上開對
    應表上所列之廠商亦非原告之下包，原告亦未同意被告找他
    人代工。況本件之爭點係保證清償原告之下包工資73萬5000
    元，並不保證清償被告自稱之代工款。
四、證據：提出支票1 件、工程分包簡易合約書1 件、扣款明細
    表1 件、原告95年4 月4 日函1 件、被告95年4 月21日函1
    件、轉帳傳票32件、收據2 件、票據明細表1 件、系爭工程
    出工名單2 件、簽據1 件、轉帳傳票1 件、工人工資資料6
    件（均為影本）、公司變更登記表2 件為證，並聲請訊問證
    人戊○○、己○○。
乙、被告方面：
一、聲明：駁回原告之訴。
二、陳述：
  (一)原告於系爭工程之施工期間因與其下包之工程款項問題，致
    嚴重延宕系爭工程進度，被告於工務會議中多次要求原告趕
    工及修繕，並言明倘若無法完成時，被告將派員施作，並主
    張扣款。且發函告知原告儘速處理與其下包廠商之工程款，
    避免進一步擴大影響系爭工程之進度，非如原告所稱係因下
    包廠商向其預借工資始向被告借支。
  (二)原告向被告借支系爭工程之工程款73萬5000元，作為支付其
    下包廠商之工資，原告之下包廠商恐原告就上開金額挪為他
    用，而不支付渠等工資，故原告之下包廠商要求被告在原告
    借支之同時，須簽發「保證清償下包廠商工資款項」之切結
    ，被告始同意借予其上開款項。
  (三)惟原告未依上開約定清償其下游廠商之工資，致原告少數下
    包廠商仍向被告申請工程款項，而大部分之廠商皆已解約不
    再施作，致被告須另行尋覓代工代原告施作，被告在經原告
    同意從系爭工程款項扣抵之前提下，始同意付款予原告之下
    包廠商工程款及代工之工程款。
  (四)因原告未履行上開約定，且原告之下包廠商至今仍向被告請
    領工程款，合計被告已幫原告代墊工程款達169 萬3338元。
    經被告以存證信函向原告就被告代墊金額及原告工程延宕罰
    款之費用要求核對返還時，原告均置之不理，被告始發函告
    知原告欲提示系爭支票，惟遭退票。
三、證據：提出存證信函暨其收件回執各3 件、代墊請扣款對應
    表1 件、工務會議8件、領據8件（均為影本）為證。
    理  由
一、兩造不爭執事項：
  (一)原告向被告借支73萬5000元，以支付下包廠商工程款，而簽
    發如附表所示支票1 紙交付被告作為擔保，並約定「本票據
    係因彥駿實業公司向德峰公司借支雅緹新建工程模板分包之
    工程款，保證清償下游包商工資款項，俟清償完成工地正式
    動工時，德峰公司無條件退回此票據」。
  (二)原告向被告借支之73萬5000元已經被告於94年12月20日及95
    年1 月4 日從被告應給付原告之工程款中扣除抵償。
二、本件爭點：
  (一)原告向被告借支73萬5000元後，有無用於給付下包廠商工程
    款？
  (二)被告得否以與原告間有承攬契約，仍有代墊原告下包廠商工
    程款及工程延宕罰款費用為由，拒絕返還系爭支票給原告？
三、本院之判斷：
  (一)原告主張於94年7 月25日承攬被告所發包之雅緹汽車旅館有
    限公司新建工程之AB棟模板工程（系爭工程），於施工期間
    向被告借支73萬5000元，以支付下包廠商工程款，而簽發如
    附表所示之系爭支票交付被告供作擔保，約定於清償完成工
    地正式動工時，被告無條件退還支票，並經被告公司副總經
    理於系爭支票影本上註記「本票據係因彥駿實業公司向德峰
    公司借支雅緹新建工程模板分包之工程款，保證清償下游包
    商工資款項，俟清償完成工地正式動工時，德峰公司無條件
    退回此票據」等語（見本院卷第5 頁），嗣被告於94年12月
    20日及95年1 月4 日已分別從應給付原告之工程款中扣除45
    萬元及30萬元抵償前開欠款等事實，為被告所不爭執，並有
    工程分包簡易合約書影本2 紙、如附表所示支票影本1 紙、
    被告支付工程款暨扣款明細表影本1 紙附卷可稽（見本院卷
    第5-8 頁），足堪信為實在。
  (二)原告簽發系爭支票係在擔保原告向被告借支之73萬5000元款
    項須用於「清償下游模板包商之工程款，且約定於清償完成
    、工地正式動工時，被告即無條件退回支票，經查：
    1.依兩造簽定之分包合約書，於第7 條記載「配合全案相關
      工程施作進度」、「按時進場開工」，及於合約書特別約
      定事項約定「乙方（即原告）應依甲方工地主任通知之時
      間進料與開工，並於雙方約定之合理期間內完成該階段工
      程。…6.每次入場施作人數至少20-30 人，每層12天左右
      完成。」（本院卷第6-7 頁），再參被告所提出雅提模板
      進度延誤檢討表所示，系爭模板工程係「AB棟模板」，工
      程範圍包含樓層區域係1F、2F、3F、4F、R1F 、R2F 、R3
      F （除R3F 僅A 區外，皆含AB區），工程進度依序可分為
      前版面澆置完成時間、柱筋完成日期、模板樑版面鋪設完
      成日期、樑板鋼筋綁紮完成日、模板收尾完工日，各樓層
      區之工程進度及完工日期皆有不同（見本院卷第146 頁）
      ，足見原告承攬系爭模板工程係配合相關工程分階段進場
      施作，每階段施工日期，繫於工程之施工進度而定。
    2.原告於94年7 月25日承攬系爭工程後，於94年8 月間已開
      始進場施作，原告施工後，因資金問題未能如期給付下游
      模板包工工資，向被告借支73萬5000元工程款，由被告簽
      發94年11月30日期之支票1 紙交由原告持向第一商業銀行
      以客票融資58萬元，約定用以支付下游模板包工之工資等
      情，為兩造所不爭執，並有原告提出「德峰營造- 雅緹工
      地」工程款明細表、融資票據明細表各1 紙在卷可稽（見
      本院卷第8 、94頁），再由上開模板進度延誤檢討表記載
      ，被告確有延誤工期之情形，可認被告係因原告工期進度
      延誤，為使工程順利進行，而同意借款，以確保下一階段
      工程之施工。是兩造約定借支之款項「保證清償下游包商
      工資款項」，係指用以清償原告於借款前已施工完成即於
      94 年11 月前已施工完成之下游模板包工之工資；「俟清
      償完成正式動工時」，應係指原告清償下游包工之工資後
      ，開始下一階段工程動工之時而言，足可認定。
    3.原告向被告借支73萬5000元，被告簽發94年11月30日期之
      支票交由原告持向第一商業銀行融資58萬元，而原告已於
      94 年10 月31日、94年11月1 日分別支付下包廠商工程款
      ，業據證人即原告之下游模板包工戊○○、己○○於本院
      證述在卷（見本院卷第119-122 頁），復有原告支付工資
      之轉帳傳票32紙暨收據影本2 紙影本在卷可稽（見本院卷
      第49-64 頁），足認原告向被告借支之73萬5000元確用於
      清償系爭模板工程分包廠商之工資。又原告清償下游模板
      包工之工資後，工程陸續進行施工，且被告已於94年12月
      20 日 及95年1 月4 日，自應給付原告之工程款中分別扣
      除45萬元及30萬元抵償借款扣抵完畢之事實，為兩造所不
      爭執，且有被告所提工務會議紀錄8 件及工程款明細1 紙
      附卷可參（本院卷第76－83、8 頁），是原告既已履行借
      款時所約定之條件，且亦已清償借款，系爭支票所擔保之
      借款債務已消滅，被告自應依約定將系爭支票返還原告。
  (三)被告雖抗辯原告就系爭模板工程有遲延及瑕疵、並代原告墊
    付下包廠商款項達169 萬3338元云云，固據提出工務會議紀
    錄及工程款領據為佐，惟為原告所否認，原告簽發系爭支票
    係擔保原告向被告借支73萬5000元之借款，而該借款債務已
    消滅，被告應將支票返還原告，已如前述，且縱認被告其後
    有代原告墊付工程款之事實，亦非系爭支票擔保借款所保證
    之清償範圍，又或原告施工有遲延或瑕疵，均與系爭支票之
    借款債務無關，被告自不得以與原告間有承攬契約，仍有代
    墊原告下包廠商工程款及工程延宕罰款費用為由，拒絕返還
    系爭票據，被告所為抗辯無可採取。
  (四)綜上所述，原告請求被告返還系爭支票，為有理由，應予准
    許。
四、假執行之宣告：
    本件原告請求返還系爭支票，票據金額為73萬5000元，非屬
    民事訴訟法第389 條所定應依職權宣告假執行之判決，原告
    聲請依職權宣告假執行，無從准許，惟依民事訴訟法第392
    條第1 項、第2 項規定，法院得宣告非經原告預供擔保，不
    得為假執行，及得依職權宣告被告預供擔保而免為假執行，
    爰分別酌定擔保金額諭知如主文第3 項所示。
五、本件事證已臻明確，兩造其餘主張陳述及所提證據，經核與
    本件判決之結果均無影響，爰不另一一論述，併此敘明。
六、據上論結：本件原告之訴為有理由，依民事訴訟法第78條、
    第392 條第1 項、第2 項，判決如主文。
中　　華　　民　　國　　96　　年　　2 　　月　　 1　　日
                  民事第二庭    法　官　蔡寶樺
以上正本係照原本作成
如對本判決上訴，須於判決送達後20日內向本院提出上訴狀
中　　華　　民　　國　　96　　年　　2 　　月　　 5　　日
                    　　　　　　書記官　謝泓哲
┌────────────────────────────────────────────────┐
│支票附表：                                                                    95年度訴字第840 號│
├─┬─────────┬─────────┬──────┬──────┬─────┬──────┤
│編│發　　  票      人│付      款      人│發　票　日  │票面金額    │支票號碼  │備    註    │
│號│　　　　　　　　　│　　　　　　　　　│　　　　　　│ (新台幣)　 │          │  　　　　　│
├─┼─────────┼─────────┼──────┼──────┼─────┼──────┤
│00│彥駿實業有限公司  │臺灣中小企業銀行  │94年11月30日│73萬5000元  │AS0000000 │            │
│1 │                  │士林分行          │            │            │          │            │
│  │                  │                  │            │            │          │            │
└─┴─────────┴─────────┴──────┴──────┴─────┴──────┘
